ACORDAO-COMPLETO-2558518

ACÓRDÃO 2546/2022 ATA 44/2022 - PLENÁRIO

VISTOS, relatados e discutidos estes autos de Solicitação do Congresso Nacional, por meio do Exmo. Sr. Deputado Federal Áureo Ribeiro, vice-presidente da Comissão de Fiscalização Financeira e Controle, da Câmara dos Deputados, encaminha a Proposta de Fiscalização e Controle 52/2021.
ACORDAM os Ministros do Tribunal de Contas da União, reunidos em Sessão do Plenário, diante das razões expostas pelo Relator, nos termos do art. 1º, inciso II, da Lei 8.443/1992, em:
9.1. conhecer da Solicitação, por preencher os requisitos de admissibilidade previstos nos art. 38, incisos I, da Lei 8.443/1992; 232, inciso III, do Regimento Interno/TCU; e 4º, inciso I, alínea "b", da Resolução TCU 215/2008;
9.2. autorizar a realização de inspeção junto ao Banco do Nordeste do Brasil, nos termos do art. 38, inciso I, da Lei 8.443/1992, c/c art. 240, do Regimento Interno/TCU, para que sejam examinadas possíveis irregularidades relacionadas ao processo seletivo para a contratação de parceiro estratégico responsável pelo programa Crediamigo, e sua operacionalização, aí englobado o Termo de Parceria celebrado com o Instituto Nordeste Cidadania (INEC) ; o processo seletivo referente ao Edital 141/2021, em que foram inabilitadas as três empresas participantes; e o Acordo Operacional firmado com a Camed Microcrédito, com vistas a subsidiar os trabalhos de fiscalização visando ao atendimento da demanda do Congresso Nacional;
9.3. dar ciência da presente deliberação à Comissão de Fiscalização Financeira e Controle da Câmara dos Deputados, informando à referida instância que, tão logo sejam concluídos os trabalhos de fiscalização, ser-lhe-á dado conhecimento dos resultados e das medidas adotadas pelo Tribunal de Contas da União.

Solicitação do Congresso Nacional para que o TCU investigue a ocorrência de possíveis irregularidades na formulação, execução e fiscalização do contrato celebrado então entre o Banco do Nordeste (BNB) e o Instituto Nordeste Cidadania (INEC), relacionado ao processo de expansão do programa de microcrédito produtivo.

Banco do Nordeste do Brasil.

3. Interessada: Comissão de Fiscalização Financeira e Controle da Câmara dos Deputados.

13.1. Ministros presentes: Bruno Dantas (na Presidência), Walton Alencar Rodrigues, Benjamin Zymler, Aroldo Cedraz (Relator), Vital do Rêgo e Jorge Oliveira.
13.2. Ministros-Substitutos convocados: Marcos Bemquerer Costa e Weder de Oliveira.

AROLDO CEDRAZ

Adoto, como Relatório, a instrução do auditor responsável pelo exame do processo no âmbito da Secretaria de Controle Externo do Sistema Financeiro Nacional (peça 25) , cuja proposta de encaminhamento foi aprovada de modo uniforme pela instância diretiva da referida unidade técnica (peças 26/27) :
INTRODUÇÃO
1.	Trata-se do Ofício 61/2022/CFFC-P, de 25/5/2022 (peça 1, p. 1) , por meio do qual o Exmo. Sr. Deputado Áureo Ribeiro, vice-presidente da Comissão de Fiscalização Financeira e Controle, da Câmara dos Deputados, encaminha a Proposta de Fiscalização e Controle 52/2021, de 28/9/2021 (peça 2, p. 1-2) .
2.	O documento encaminhado, de autoria do Deputado Hildo Rocha, requer do TCU a realização de fiscalização no Banco do Nordeste do Brasil S.A. (BNB)  para examinar possíveis irregularidades na formulação, execução e fiscalização do contrato celebrado entre o Banco do Nordeste e o Instituto Nordeste Cidadania (INEC) , organização da sociedade civil de interesse público (OSCIP) , responsável pelo programa de expansão de microcrédito produtivo e orientado daquela instituição bancária (peça 2, p. 1) .
EXAME DE ADMISSIBILIDADE
3.	Os arts. 4º, inciso I, da Resolução - TCU 215/2008 e 232, inciso III, do Regimento Interno do TCU conferem legitimidade ao Presidente de comissão da Câmara dos Deputados, quando por ela aprovada, para solicitar a realização de fiscalização. 
4.	Assim, legítima a autoridade solicitante, cabe o conhecimento do expediente como solicitação do Congresso Nacional.
EXAME TÉCNICO
5. 	O autor do pedido de fiscalização, Deputado Hildo Rocha traz informações sobre irregularidades no contrato celebrado entre o Banco do Nordeste e o Instituto Nordeste Cidadania (INEC) , sem licitação, no valor de R$ 583 milhões, para cuidar do setor de microcrédito (peça 2, p. 2) .
6. 	A esse respeito, assevera haver suspeitas de inúmeras irregularidades na relação da administração do banco com a entidade, e, ainda, denúncias de que a presidência do BNB se recusa a realizar o processo licitatório para gerenciar referido setor de microcrédito.
7. 	Informa que o INEC existe desde 2003, quando teve início o processo de expansão do programa de microcrédito produtivo e orientado urbano do Banco do Nordeste, sendo detentor do monopólio da operacionalização dos dois grandes programas de microcrédito do BNB, no caso, o Crediamigo (versão urbana) e o Agroamigo (versão rural) .
8.	Nesse sentido, enfatiza que não houve concorrência pública, tampouco foi aberta a oportunidade para outras entidades disputarem o direito de prestar tais serviços.
9.	Com vistas a atender à solicitação, foram feitas pesquisas no sítio do banco (https://www.bnb.gov.br) , por meio do qual foram levantadas as informações e documentações descritas nos itens a seguir.
10.	 Assim, confirmou-se que o BNB e o INEC celebraram Termo de Parceria, no valor de R$ 583.000.000,00, em 24/11/2020, cujo objeto era a operacionalização do Programa de Microcrédito Crediamigo, e com vigência no período de 1/1/2021 a 31/12/2021 (peça 8, p. 1-15) .
11.	Verificou-se, ainda, que o Banco do Nordeste e o Instituto Nordeste Cidadania celebraram Termo de Parceria (Contrato 2020/554) , no valor de R$ 358.496.421,00, em 23/11/2020, cujo objeto era a operacionalização do Programa de Microcrédito Rural Agroamigo, no atendimento a agricultores familiares pelo Programa Nacional de Fortalecimento da Agricultura Familiar (Pronaf) , e com vigência no período de 1/1/2021 a 31/12/2022 (peça 21, p. 1-20) .
12.	 Por sua vez, constatou-se que, em 1/10/2022, o banco autorizou a implantação da modalidade de credenciamento de pessoas jurídicas para a operacionalização da sua plataforma de Microfinança Urbana - Crediamigo (peça 15) ; tendo lançado, em 11/10/2021, Edital Público destinado à realização de mencionado credenciamento (peça 16) .
13. Inscreveram-se em aludido credenciamento, objeto do Edital 141/2021, as seguintes empresas/entidades: Cactvs Instituição de Pagamento S/A, Instituto Comunitário de Crédito de Natal - Crednatal, e Organização Social Associação de Apoio ao Desenvolvimento Sustentável e Solidário do Estado da Bahia - Adesba (peça 17) .
14.	 Não obstante, conforme Fato Relevante divulgado em 25/11/2021, o Banco do Nordeste informou, quanto às entidades inscritas para o credenciamento, que essas, "após análise e julgamento da Comissão Especial de Credenciamento do Banco, não cumpriram as exigências requeridas no Edital, sendo, então, inabilitadas para a prestação dos referidos serviços" (peça 18) .
15.	Em 13/12/2021, o BNB comunicou ao mercado ter concluído a análise dos recursos apresentados pelas empresas, tendo julgado tais recursos improcedentes. Dessa forma, acrescentou que, "Diante do fato de nenhuma entidade ter sido habilitada, o Banco dará início ao processo de migração da operacionalização do Programa para um modelo de gestão a ser executado pelo próprio Banco do Nordeste (peça 19) .
16.	 Tendo em vista o insucesso do credenciamento supracitado, e de forma a evitar a descontinuidade do programa Crediamigo, o Banco do Nordeste celebrou, em 29/12/2021, novo Termo de Parceria com o Instituto Nordeste Cidadania (Contrato 2021/437) , com vigência de 1/1/2022 a 31/3/2022, e valor estimado de R$ 242.697.621,00, para cumprimento das metas estabelecidas, valor esse a ser repassado pelo BNB de acordo com o Cronograma de Execução e Desembolso, constante do item 7 do Programa de Trabalho (peça 9, p. 1-20) .
17.	 Importa destacar que, conforme Cláusula Quarta do Termo de Parceria, os detalhamentos dos objetivos, das metas, dos resultados a serem atingidos, do cronograma de execução, dos critérios de avaliação de desempenho, com indicadores de resultados, e a previsão de repasses financeiros e despesas para proporcionar a estrutura logística, tecnológica e de pessoal para a execução de aludido Termo, constam do Programa de Trabalho proposto pelo INEC e aprovado pelo BNB, "constituindo-se parte integrante deste Termo de Parceria em Formato Contingencial, independentemente de sua transcrição" (peça 9, p. 3) . A esse respeito, informe-se que referido Plano de Trabalho não se encontra disponível no sítio do banco. 
18.	 Em 24/3/2022, foi formalizado o 1º Termo Aditivo de Parceria em Formato Contingencial, relativo ao Contrato 2021/437, prorrogando a vigência de aludido contrato até a data de 30/6/2022, e alterando o valor global estimado para R$ 270.562.799,00 (peça 10, p. 1-8) .
19. Em que pese ter asseverado, em 13/12/2021, que daria início a processo de migração da operacionalização do Programa Crediamigo para modelo gestão a ser executado pelo próprio banco, consoante informado no item 15 dessa instrução, o BNB comunicou ao mercado, em Fato Relevante datado de 14/6/2022, que "visando à melhoria da eficiência e efetividade do seu Programa de Microcrédito Urbano, formalizou, nesta data, acordo de operacionalização com a Camed Microcrédito e Serviços para execução desse serviço" (peça 20) .
20.	 Acrescentou que a Caixa de Assistência dos Funcionários do Banco do Nordeste do Brasil (Camed) , além de administrar o plano de saúde dos funcionários do banco, por intermédio da Camed Saúde, realiza a corretagem de seguros e microseguros do BNB por meio da coligada Camed Corretora (peça 20) .
21. Efetivamente, como se observa à peça 12, p. 1-17, o BNB formalizou com a empresa Camed Microcrédito e Serviços Ltda., em 14/6/2022, Acordo de Operacionalização do Programa de Microcrédito Crediamigo (Contrato 2022/1/144) , com vigência de 24 (vinte e quatro) meses, com início em 1/6/2022 e término em 31/5/2024, "podendo ser prorrogado por iguais e sucessivos períodos, limitado a 12 (doze) meses, mediante aditivo contratual" (peça 12, p. 15) .
22.	 Citado Contrato 2022/1/144, entretanto, não especificou o valor global estimado, limitando-se a consignar que, "Para cumprimento das metas estabelecidas, o Plano de Negócios prevê período da operação e valor orçado a ser repassado pelo BNB à CAMED Microcrédito e Serviços, de acordo com o Cronograma de Execução e Desembolso constante do Plano de Negócios", conforme estabelecido em sua Cláusula Sétima - Dos Recursos Financeiros (peça 12, p. 8) . Aludido Plano de Negócios também não está disponível no sítio do Banco do Nordeste.
23. Cabe destacar que, a teor da Cláusula Décima Terceira - Da Remuneração, o banco pagará à empresa Camed Microcrédito e Serviços, a título de remuneração pela prestação do serviço, taxa de administração correspondente à aplicação do percentual de 1,5%, "incidente sobre os valores repassados e efetivamente utilizados para custeio da operacionalização do programa" (peça 12, p. 14) .
24.	Importa ressaltar, ainda, que, em 27/6/2022, o BNB e o INEC formalizaram o 2º Termo Aditivo de Parceria em Formato Contingencial, concernente ao Contrato 2021/437, prorrogando a vigência do contrato até a data de 30/9/2022, e alterando o valor global estimado para R$ 298.523.000,00 (peça 11, p. 1-6) .
25.	 Ainda com relação ao Acordo de Operacionalização do Programa Crediamigo, celebrado, em 14/6/2022, pelo Banco do Nordeste e a Camed Microcrédito e Serviços, cabe frisar que referida empresa foi aberta em 16/5/2022 (peça 13) . Portanto, apenas um mês antes da formalização de referido Acordo Operacional.
26.	Saliente-se, por oportuno, que multicitado Acordo Operacional encontra-se vinculado à Proposta de Contratação 2022/734, de 20/4/2022 (peça 12, p. 1) . Ou seja, a Camed Microcrédito e Serviços foi aberta apenas cerca de um mês após o início da Proposta de Contratação 2022/734.
27.	Dessa forma, não há como o Banco do Nordeste querer tornar crível a essa Corte que a contratação direta da Camed Microcrédito e Serviços encontra amparo no Regulamento de Licitações e Contratos do BNB, mormente quando se observa que se trata de empresa recém-criada, e, ainda, que o art. 7º, § 4º, inciso IV, de citado Regulamento, estabelece, dentre outras condições, que haja a comprovação de que o parceiro escolhido apresenta condições que demonstram superioridade em relação aos demais que atuam naquele mercado, que permitam aferir que o selecionado é o mais adequado para o estabelecimento da parceria visando à obtenção dos benefícios pretendidos pelo banco (peça 24, p. 6) .
28.	 De igual modo, não há que se falar que aludida contratação direta está fundamentada no art. 7º, inciso I, de supracitado Regulamento, visto que não se trata de prestação ou execução, de forma direta, pelo BNB, de serviço relacionado com seu objeto social (peça 24, p. 5) .
29.	 Outrossim, mencionada contratação, ao contrário do afirmado na Cláusula Segunda de supracitado Acordo Operacional (peça 12, p. 1) , não encontra amparo no art. 3º, § 1º, inciso I, da Lei 13.636, de 20/3/2018, pois aludido dispositivo estatui, quanto à execução das atividades concernentes ao microcrédito produtivo orientado, ser necessário que a empresa demonstre qualificação técnica para atuação no segmento de microcrédito.
30.	 Nesse sentido, cabe ter presente, quanto ao aspecto materialidade, que, em 2021, o Programa Crediamigo possuía 2.465.770 clientes ativos, dos quais 457.702 novos clientes atendidos naquele exercício, tendo sido desembolsados em citado ano o quantitativo de 4.276.448 empréstimos, perfazendo um montante de R$ 12,68 bilhões (peça 22, p. 25) .
31.	 Para tanto, o INEC contou com quantitativo total de 3.037 agentes de créditos, responsáveis por uma carteira ativa de R$ 7,68 bilhões, e uma média de 17.038 clientes atendidos por dia, sendo cada um desses agentes de microcrédito responsável em média por carteira de 812 clientes ativos (peça 22, p. 26) .
32.	 Mencionado volume de empréstimos concedidos, e citados quantitativos de atendimentos diários e de agentes de crédito, são incompatíveis com uma empresa recém-criada, cuja controladora, no caso, a Caixa de Assistência dos Funcionários do Banco do Nordeste (Camed) , igualmente não detém expertise alguma em atividades relacionadas ao microcrédito produtivo orientado.  
33.	Assim, a substituição do Instituto Nordeste Cidadania, ao menos detentor de vasta experiência e longa atuação no segmento de microcrédito produtivo orientado do BNB, pela Camed Microcrédito e Serviços Ltda., empresa recém-criada e sem experiência alguma em atividades relacionadas ao microcrédito, constitui elevado risco de solução de continuidade do Programa Crediamigo.
34.	Nesse aspecto, cabe ter presente a relevância do Crediamigo, o maior programa de microcrédito produtivo orientado urbano da América do Sul, e que detém participação de 74% no mercado de microcrédito produtivo orientado do Brasil, tendo alcançado, ao longo de sua história, a marca de 50 milhões de operações concedidas, perfazendo um total emprestado que supera o montante de R$ 120 bilhões (peça 22, p. 4 e 6) .
35.	 Ainda quanto ao aspecto relevância, importa ressaltar que o Escritório Técnico do Nordeste (Etene) , vinculado ao BNB, estimou, utilizando a Matriz Insumo-Produto, os impactos econômicos das contratações do Crediamigo para o Brasil.
36.	Assim, o Etene estimou que o volume de contratações em 2021, da ordem de R$ 12,7 bilhões, teria os seguintes impactos econômicos para o Brasil: geração ou manutenção de 568,3 mil empregos; aumento de R$ 9,0 bilhões na massa salarial; incremento de R$ 3,4 bilhões na arrecadação tributária; e incremento de R$ 48,7 bilhões no valor bruto da produção e de R$ 27,4 bilhões no valor adicionado à economia (peça 22, p. 12) .
37. Ressalte-se, ainda quanto ao quesito relevância, que, tanto o Crediamigo (versão urbana) como o Agroamigo (versão rural) , não se limitam à concessão do crédito, pois utilizam metodologias fundamentadas na educação financeira e orientação para a gestão de negócios, e que fortalecem os laços sociais entre empreendedores e, ainda, dentro da comunidade, em especial com a adoção do aval solidário (peça 22, p. 10) .
38. Ademais, a metodologia adotada por citados programas estimula o empreendedorismo por meio de palestras e suporte, de forma remota ou presencial, por Agentes de Microcrédito treinados para desenvolver o potencial dos pequenos empreendedores. Dessa forma, o microcrédito orientado é uma ferramenta de diminuição da pobreza (peça 22, p. 10) .   
39.	 Com relação ao quesito Oportunidade, a transição da operacionalização do Programa Crediamigo, da Oscip Instituto Nordeste Cidadania (INEC) para a empresa Camed Microcrédito e Serviços Ltda., encontra-se em implementação. Nesse aspecto, atuação do TCU se faz necessária de forma a identificar as ações adotadas pelo BNB para mitigar eventuais riscos de solução de continuidade do programa, bem como propor a adoção de medidas adicionais de forma a corrigir as falhas detectadas.
40.	 Diante da relevância do objeto proposto, esta unidade técnica manifesta-se favoravelmente à realização da fiscalização solicitada. Entende-se que a fiscalização deve ser executada na forma de inspeção no Banco do Nordeste do Brasil S.A., com vistas a avaliar o processo seletivo para contratação de parceiro estratégico responsável pelo programa Crediamigo, e sua operacionalização, aí englobado o Termo de Parceria celebrado com o INEC; o processo seletivo relativo ao Edital 141/2021, em que foram inabilitadas as três empresas participantes; e o Acordo Operacional firmado com a Camed Microcrédito.
41.	Nesse sentido a fiscalização tem por objetivo contribuir para o aperfeiçoamento de políticas, procedimentos e controles internos para a seleção e contratação de parceiro estratégico responsável pelo programa de microcrédito produtivo e orientado Crediamigo, visando à melhoria de sua operacionalização e à mitigação dos riscos de descontinuidade do programa.
42.	Com relação ao quantitativo de HD da inspeção proposta, esse perfaz o total de 150 HD, concernente a equipe de dois AUFC, distribuído da seguinte forma:
a) Planejamento: 60 HD;
b) Execução: 60 HD;
c) Relatório: 30 HD. 
43.	 No que concerne ao quesito Volume de Recursos Fiscalizados, registre-se novamente que foram contratadas operações em 2021, que totalizaram o montante de R$ 12,68 bilhões (peça 22, p. 25) .
44.	 Por relevante, informe-se que a contratação da Camed Microcrédito e Serviços Ltda. encontra-se também abordada, dentre outros itens, em processo de Denúncia (TC Processo 019.846/2022-3) , atualmente na Secex Finanças para instrução, processo esse igualmente da Relatoria do Ministro Aroldo Cedraz.
45.	 Em mencionado processo, o denunciante informou que a Diretoria do BNB contratou a Camed Microcrédito e Serviços Ltda., sem licitação, de forma direta, empresa sem qualquer expertise e que nunca contratou sequer uma operação de crédito, contratação essa com alto risco de não dar certo (TC Processo 019.846/2022-3; peça 1, p. 4-5) , aspectos esses já abordados na presente instrução.
46.	O denunciante aduziu, ainda, que a contratação da Camed Microcrédito foi efetivada "por um preço bem superior, mais caro, além dos impostos", pois "com a OSCIP (INEC, ...) , não há incidência de impostos, conforme a lei de microcrédito 	- grifo no original (TC Processo 019.846/2022-3; peça 1, p. 4-5) .
47.	 A esse respeito, repise-se que não estão disponíveis, no sítio do BNB, o Programa de Trabalho elaborado pelo INEC, e o Plano de Negócios elaborado pela Camed Microcrédito, instrumentos esses que conteriam informações relativas à previsão de repasses financeiros e de despesas, conforme afirmado acima. Tais informações, entretanto, deverão ser obtidas na inspeção abordada nos itens 40 a 42 supra.
48.	 Por fim, o denunciante referiu-se, ainda, a suposto conflito de interesse que teria ocorrido quando da contratação da Camed Microcrédito. Asseverou que funcionário do Banco do Nordeste votou no BNB como Diretor Estatutário (contratante) , autorizando a contratação da Camed Microcrédito; bem como atuou como presidente Conselho Deliberativo do Grupo Camed, votando favorável à celebração do Acordo Operacional da Camed Microcrédito (contratada) com o BNB, exercendo voto de minerva.
49.	 Visto que a contratação de citada empresa fará parte do escopo da inspeção proposta acima, a questão alusiva à atuação desse Diretor do Banco do Nordeste será igualmente objeto dessa fiscalização.
50.	 Quanto aos demais quesitos constantes da denúncia (celebração de Acordo Operacional entre o BNB e a Brasilcap Capitalizações, sem cumprir os regramentos normativos internos do Banco do Nordeste relativos aos Estudos Técnicos, Governança e ao Fluxo do Processo Decisório para formalização da parceria; contratação direta, sem processo licitatório, da Fundação Dom Cabral, Escritório de Fortaleza, cuja franquia tem à frente ex-funcionário do banco, contratação essa cujo objeto era a realização de trabalho de planejamento do banco, em que pese o Banco do Nordeste ter área específica para esse mister) , tais pontos serão tratados no TC Processo 019.846/2022-3. 
CONCLUSÃO
51.	 Constatou-se que o Banco do Nordeste e o Instituto Nordeste Cidadania (INEC) celebraram, em 24/11/2020, Termos de Parceria, cujos objetos eram, respectivamente, a operacionalização do Programa de Microcrédito Crediamigo e do Programa de Microcrédito Agroamigo (itens 10 e 11) .
52.	 Verificou-se, ainda, que o BNB autorizou a implantação da modalidade de credenciamento de pessoas jurídicas para a operacionalização da sua plataforma de Microfinança Urbana (Crediamigo) , tendo lançado o Edital 141/2021; processo de credenciamento esse que, entretanto, não logrou êxito, visto que todas as empresas participantes foram inabilitadas (itens 12 a 15) .
53.	 Apurou-se, também, que, devido a mencionado insucesso no processo de credenciamento, o banco formalizou, em 29/12/2021, novo Termo de Parceria com o INEC, o qual foi aditivado duas vezes (itens 16 a 18 e 24) .
54.	Por sua vez, constatou-se que o BNB procedeu à contratação direta de empresa recém-criada e sem expertise em microcrédito produtivo orientado, contratação essa destinada à operacionalização do Programa Crediamigo (itens 19 a 23 e 25 a 29) .
55.	 Ante o observado risco de solução de continuidade do Programa Crediamigo; tendo em vista a materialidade e a relevância de citado programa; face à oportunidade detectada, visto estar em andamento a transição da operacionalização do Crediamigo, do INEC para a empresa contratada (Camed Microcrédito e Serviços) ; e, ainda, visando o saneamento das questões tratadas na seção "Exame Técnico", considera-se necessária, com fundamento no art. 38, inciso I, da Lei 8.443/1992 c/c art. 232, inciso III, do Regimento Interno do TCU, a realização de inspeção no Banco do Nordeste do Brasil S.A., com vistas ao exame detalhado do processo seletivo para contratação de parceiro estratégico responsável pelo programa Crediamigo, e sua operacionalização, aí englobado o Termo de Parceria celebrado com o INEC; o processo seletivo relativo ao Edital 141/2021, em que foram inabilitadas as três empresas participantes; e o Acordo Operacional firmado com a Camed Microcrédito (itens 30 a 43) .
56.	 Por fim, observou-se que a contratação direta da empresa Camed Microcrédito e Serviços foi objeto, dentre outras questões, de processo de denúncia apresentada a essa Corte. A esse respeito, concluiu-se que os aspectos atinentes a tal contratação, abordados no processo de denúncia, deveriam ser objeto de apuração na inspeção acima mencionada, com o que os demais quesitos apontados na denúncia seriam tratados naquele processo (itens 44 a 50) . 
PROPOSTA DE ENCAMINHAMENTO
57.	 Diante do exposto, submete-se a presente solicitação do Congresso Nacional, formulada por intermédio do Ofício 61/2022/CFFC-P, de 25/5/2022, pelo vice-presidente da Comissão de Fiscalização Financeira e Controle, da Câmara dos Deputados, com base na Proposta de Fiscalização e Controle 52/2021, de 28/9/2021, de autoria do Deputado Hildo Rocha, à consideração superior, sugerindo encaminhar o presente processo ao Gabinete do Relator Ministro Aroldo Cedraz, por intermédio da Segecex nos termos do art. 17, §1º, da Resolução TCU 308/2019, com proposta de:
a) conhecer da presente solicitação, por estarem preenchidos os requisitos de admissibilidade previstos nos arts. 38, inciso I, da Lei 8.443/1992, 232, inciso III, do Regimento Interno do TCU e 4º, inciso I, alínea "b", da Resolução - TCU 215/2008; 
b) realizar inspeção, nos termos do art. 38, inciso I, da Lei 8.443/1992 c/c art. 240, do Regimento Interno do TCU, junto ao Banco do Nordeste do Brasil S.A., para que sejam examinadas possíveis irregularidades relacionadas ao processo seletivo para contratação de parceiro estratégico responsável pelo programa Crediamigo, e sua operacionalização, aí englobado o Termo de Parceria celebrado com o INEC; o processo seletivo relativo ao Edital 141/2021, em que foram inabilitadas as três empresas participantes; e o Acordo Operacional firmado com a Camed Microcrédito, com vistas a subsidiar os trabalhos desta unidade para atender à demanda do Congresso Nacional;
c) dar ciência da decisão que vier a ser adotada ao Deputado Hildo Rocha, informando-lhe que, tão logo sejam concluídos os trabalhos de fiscalização, ser-lhe-á dado conhecimento dos resultados e das medidas adotadas pelo Tribunal.
	É o Relatório.

não há.

Não atuou.

SOLICITAÇÃO DO CONGRESSO NACIONAL. CONHECIMENTO. FISCALIZAÇÃO DE TERMO DE PARCERIA ENTRE INSTITUIÇÃO FINANCEIRA FEDERAL E SOCIEDADE CIVIL DE INTERESSE PÚBLICO. PROGRAMA DE EXPANSÃO DE MICROCRÉDITO PRODUTIVO. CONTRATAÇÃO DIRETA. CONHECIMENTO. proposta de realização de inspeção. AuTORização. cOMUNICAÇÃO AO SOLICITANTE.

SOLICITAÇÃO DO CONGRESSO NACIONAL (SCN)

Secretaria de Controle Externo do Sistema Financeiro Nacional (SecexFinan).

Trata-se de Solicitação encaminhada pelo 1º Vice-Presidente da Comissão de Fiscalização Financeira e Controle da Câmara dos Deputados, Exmo. Deputado Federal Áureo Ribeiro, versando sobre a Proposta de Fiscalização e Controle 52/2021, tendo como objeto "possíveis irregularidades na formulação, execução e fiscalização do contrato celebrado entre o Banco do Nordeste (BNB) e o Instituto Nordeste Cidadania (INEC) , organização da sociedade civil de interesse público (OSCIP) responsável pelo programa de expansão de microcrédito produtivo e orientado urbano daquela instituição bancária".
2.	De início, verifico que a Solicitação merece ser conhecida, porquanto atendidos os requisitos legais e regimentais aplicáveis à espécie.
3.	Relativamente à materialidade da possível fiscalização, a unidade instrutiva registra que, em 2021, foram contratadas operações perfazendo um montante de R$ 12,68 bilhões.
4.	Foram anotadas, na instrução preliminar, com base no expediente encaminhado pela Comissão da Câmara dos Deputados, diversas ocorrências a demandar esclarecimentos e a necessária fiscalização por parte desta Corte de Contas.
5.	Dentre as ocorrências, cabe destacar que: I) a instituição é detentora do monopólio da operacionalização de dois grandes programas de microcrédito, o Crediamigo (versão urbana) e o Agroamigo (versão rural) ; II) foi implantada inicialmente a modalidade de credenciamento de pessoas jurídicas para a operacionalização da plataforma de Microfinança Urbana (Crediamigo) ; III) não houve concorrência pública e não foi aberta a oportunidade para outras entidades disputarem o direito de prestar serviços; IV) o BNB tem realizado contratação direta ao amparo do Regulamento de Licitações e Contratos da própria instituição; V) foi promovida contratação direta de empresa recém-criada e sem expertise em microcrédito produtivo orientado; VI) há denúncias de que o BNB estaria se recusando a realizar processo licitatório para gerenciar o setor de microcrédito.
6.	Quanto ao mérito, julgo que a Secretaria de Controle Externo do Sistema Financeiro Nacional abordou, com bastante propriedade, em sua minudente instrução, cujos fundamentos incorporo, desde já, a estas razões de decidir, todas as questões necessárias ao deslinde do feito, exaurindo a análise da matéria.
7.	Nesse contexto, afigura-se pertinente a proposta de realização de inspeção, nos termos consignados nos autos, para que sejam verificadas as possíveis irregularidades relacionadas ao processo seletivo para a contratação de parceiro estratégico responsável pelo programa Crediamigo; a sua operacionalização por meio do Termo de Parceria celebrado com o INEC; bem assim examinado o processo seletivo referente ao Edital 141/2021, no qual foram inabilitadas as três empresas participantes; e a verificação do Acordo Operacional firmado com a Camed Microcrédito.
8.	Nessa seara, a referida ação de controle objetiva subsidiar os trabalhos do Controle Externo com vistas a atender à demanda do Congresso Nacional.
9.	Por fim, atendidos os critérios de materialidade e de relevância, entendo que a fiscalização pode ser autorizada, ademais que se trata de proposta da própria unidade técnica, permitindo-se concluir pela adequação e suficiência dos recursos materiais e humanos para a sua realização.
	Ante o exposto, Voto por que o Tribunal adote o Acórdão que ora submeto à apreciação deste Colegiado.
TCU, Sala das Sessões, em 16 de novembro de 2022.
AROLDO CEDRAZ 
Relator